【裁判字號】    92,再易,6
【裁判日期】    920226
【裁判案由】    拆屋還地
【裁判全文】
臺灣嘉義地方法院民事判決  九十二年度再易字第六號
    再審原告  乙○○
    再審被告  甲○○
右當事人間拆屋還地事件，再審原告對於本院中華民國九十一年十一月二日日九十一
年度簡上字第七九號確定判決提起再審之訴，本院判決如左：
    主      文
再審之訴駁回。
訴訟費用由再審原告負擔。
    事實及理由
一、本件再審原告提起再審之訴之再審理由意旨：
    再審原告開始於八三之二八地號土地上放置廢墓碑、告示牌時，再審被告並無該
    地之持分所有權，被告雖於事後，向他人買得持分，但其妻曾向檢察官表示系爭
    地是再審原告所有，此部分證據原審漏未斟酌；又本件訴訟之其他共有人自用門
    前地，並對再審原告之舉皆表示沈默，雖然沈默不一定表示同意，但也不一定就
    表示不同意，原審法官於判決書中既用「亦非無疑」、「難謂為無疑」等語，顯
    然有疑，應續行開庭來釋疑，以求公道；復再審被告及其訴訟代理人因本案又延
    生出案外案（傷害、毀損、竊佔、誹謗、強制等罪），現於嘉義地方法院檢察署
    偵辦中。綜上所述，原審判決顯有民訴訟法第四百九十六條第一項第八款、第十
    三款之再審理由云云。
二、按主張確定終局判決有當事人之代理人或他造或其代理人關於該訴訟有刑事上應
    罰之行為，影響於判決者，應以宣告有罪之判決已確定，或其刑事訴訟不能開始
    或續行非因證據不足者為限，得提起再審之訴。民事訴訟法第四百九十六條第一
    項第八款、第二項分別定有明文。惟，依本件再審原告之主張：再審被告及其訴
    訟代理人因本件訴訟又延生出傷害、毀損、竊佔、誹謗、強制等刑事案件，目前
    由嘉義地方法院檢察署偵辦中等情，縱使為真，依上開法條意旨，其此部分事實
    尚不構成該款之再審理由，應無置疑。
三、次按當事人發見未經斟酌之證物或得使用該證物者。但以如經斟酌可受較有利益
    之裁判者為限，得以再審之訴對於確定終局判決聲明不服，固為民事訴訟法第四
    百九十六條第一項第十三款所明定。但當事人已依上訴主張其事由或知其事由而
    不為主張者，不在此限，同法條第一項但書亦定有明文。又依目前實務見解，對
    於所有權之認定，如已登記之不動產，均以登記為認定所有權之依據，以求符合
    公示原則，並力求交易之安全及信賴之保障。經查，本件系爭之土地既為有登記
    之不動產，其所有權之認定自應依登記為準，故再審原告主張再審被告之配偶曾
    向檢官表示系爭地是再審原告所有，既使為真，亦無法為再審原告任何有利之認
    定，自亦不符合該款之再審理由。
四、至於再審原告從原審判決書中自行選取「亦非無疑」、「難謂為無疑」之語詞，
    主張本件訴訟尚有疑義為由，應續行開庭來釋疑，以求公道云云。經查：所謂
    「亦非無疑」、「難謂為無疑」係屬法律判決書之慣用語詞；原審判決書中有
    關上開二句之全文為「‧‧(3)、再系爭土地之路肩部分，固或有為其他共有人私
    自占用之情，然既係私自占用，顯即未經其他共有人同意，且得否因其他共有人
    未即表示異議，即遽認系爭土地共有人間有默示之分管契約存在，亦非無疑。」
    、「(4)、抑且，意思表示內容因其表示方法而有不等程度之直接可了解程度，以
    該程度之高低可將意思表示區分為明示或默示，直接明白者為明示，待於推論而
    後始能知其表示內容者為默示，而所謂默示之意思表示，係指依表意人之舉動或
    其他情事，足以間接推知其效果意思者而言，若單純之沉默，則除有特別情事，
    依社會觀念可認為一定意思表示者外，不得謂為默示之意思表示，最高法院二十
    九年度上字第七六二號判例可資參照，查縱認系爭土地之路肩部分，固或有為其
    他共有人私自占用之情，且未經其他共有人表示異議，然得否因其他共有人之單
    純沉默，即認共有人間有訂定分管契約之效果意思，則難謂為無疑。」，而二句
    全文之意思均在於說明，共有人私自占用共有地，其他共有人縱使未即表示異議
    ，或單純沈默，均無法認定全體共有人間有默示之分管契約在而已。換言之，本
    件訴訟應無疑義，純因再審原告誤解法律，且捨全文，而取一、二語詞來解釋判
    決書，自不足取，併予敘明。
五、按民事訴訟法第五百零二條第二項規定：「再審之訴顯無再審理由，得不經言詞
    辯論，以判決駁回之」係指再審原告於再審狀內主張之再審理由，無須依法調查
    證據，即能斷定再審之訴為無再審理由者而言。如前所述，本件再審原告所據以
    提起再審之訴之理由，依前開說明，均無須依法調查證據，即能斷定無法定再審
    理由，自應認定本件再審之訴顯無再審理由，爰不經言詞辯論，以判決駁回之。
六、查再審之訴，形式上雖為新開始之訴訟程序，實質上仍為前訴訟之再開及續行。
    惟再審之訴須先經審查訴訟合法要件及有效要件（即符合法定再審理由），兩者
    兼具時，方得進行再審原告指摘為違法判決之前審級訴訟程序。如前所述，本件
    再審之訴既無法定再審理由，亦即欠缺再審之訴之有效要件，自無再行前審級訴
    訟程序並就兩造間關於拆屋還地之爭議為審理之必要，附此敘明。
七、據上論結，本件再審原告之訴顯無理由，依民事訴訟法第五百零二條第二項、第
    七十八條，判決如主文。
中      華      民      國    九十二    年      二      月    二十六    日
~B臺灣嘉義地方法院民事第二庭
~B    審判長法官  林以長
~B    法      官  甘大空
~B    法      官  蕭道隆
右為正本係照原本作成。
本判決不得上訴。
中      華      民      國    九十二    年      二      月    二十六    日
~B    書  記  官  沈育坤


司法院資訊處製作；財團法人民間司法改革基金會備份。
